臺北高等行政法院判決
　　　　　　　　　　　　　　　　　　 93年度訴字第01738號
　　　　　　　　　　　　　　　.
原　　　告　甲○○○○○○○○.
訴訟代理人　丙○○
被　　　告　臺北市商業管理處
代　表　人　乙○○（處長）
訴訟代理人　丁○○
上列當事人間因工商登記事件，原告不服臺北市政府中華民國93
年5月26日府訴字第09315235300號訴願決定，提起行政訴訟。本
院判決如下：
　　主  文
原告之訴駁回。
訴訟費用由原告負擔。
　　事  實
一、事實概要：原告於民國92年7月29日經臺北市政府核准於臺
    北市○○區○○路108號1樓設立紅曲餐飲店，核准登記之營
    業項目為一、餐館業。二、飲料店業。三、食品、飲料零售
    業。四、菸酒零售業。（使用面積不得超過49.25平方公尺
    ，不得占用其他樓層）。嗣原告於92年12月17日向被告申請
    營利事業地址變更登記，變更營業所在地為「臺北市○○區
    ○○路108號1、2樓」，案經被告以92年12月22日北市商一
    字第920056133號函復原告略以：「主旨：貴商號申請營利
    事業地址增加樓層變更登記乙案，復如說明二，請查照。說
    明．．．二、臺北市政府營利事業統一發證各單位審查意見
    如下：（一）財政部臺北市國稅局：符合規定。（二）、工
    務局建管處：營業項目均不符土地使用分區規定（限一樓）
    ．．．（三）商業管理處：符合規定。．．．」原告不服，
    提起訴願，經訴願決定駁回，原告猶未甘服，遂向本院提起
    行政訴訟。
二、兩造聲明：
　(一)原告聲明：
    1.原處分及訴願決定均撤銷。
    2.被告應准原告辦理紅曲餐飲店營利事業地址增加北市○○
      區○○路108號2樓之變更登記。
    3.訴訟費用由被告負擔。
  (二)被告聲明：
    1.駁回原告之訴。
    2.訴訟費用由原告負擔。
三、兩造之主張：
甲、原告主張：
  (一)原告於臺北市○○區○○路108號1樓經營紅曲餐飲店，92年
    7月29日北市建商號（092）字第255243號發給營利事業登記
    一證，因營業面積49.25平方公尺，扣除廚房，實供營業面
    積太小，需增加該108號2樓營業，依法申請營利事業地址增
    加2樓變更登記，據示營業項目不符土地分區使用規定，不
    准變更登記，損害權益，依法訴願，亦以同一理由駁回，依
    法訴願，依法訴訟，適法允當。
  (二)查原告營業地址文昌路108號，位於文昌路1至112號中，臨
    路兩邊均商店，亦有2樓供營業使用，該路西方為新光醫院
    ，實已屬商業區，與住三分區使用不符，又原告營業範圍餐
    館業、飲料店業、食品飲料零售業、菸酒零售業，營業面積
    限1樓49.25平方公尺，事實不足使用，增加2樓營業，為事
    實法令之需要。再原告為系爭108號1、2樓房屋所有權人，
    請求於1、2樓營業使用，依民法第765條規定應無不合，被
    告所謂住三使用限制，殊屬違誤。
  (三)復查行政程序法第1條明定，被告須依法行政，依憲法第170
    條規定，應經立法院通過，總統公佈，訴願決定及被告之行
    政，所謂臺北市土地使用分區附條件允許使用核准標準，住
    三不准2樓營業使用，係行政命令限制憲法第15條規定所保
    障之權利，並違民法第765條之規定，未據示限制2樓營業使
    用之實質理由，顯屬違誤。
  (四)綜前開說明，原告之訴應無不合，敬請判決如訴之聲明，以
    明法制。
乙、被告主張：
  (一)商業登記法第6條第1項之規定，商業登記之主管機關在直轄
    市為直轄市政府，惟查臺北市政府業依行政程序法第15條第
    1項、第3項及臺北市政府組織自治條例第2條第2項規定，以
    92年11月28日府建商字第09222182000號公告將商業登記法
    中有關臺北市政府權限事項委任原處分機關以其名義執行；
    按營利事業統一發證辦法第4條規定：「聯合作業中心由商
    業、稅捐、都市計畫、建築主管單位組成。前項聯合作業中
    心之綜合業務，由商業單位辦理。」第6條規定：「各主管
    單位審查事項如下：一、稅捐單位：審查稅務法令規定事項
    。二、都市計畫單位：審查都市計畫法令規定事項。三、建
    築單位：審查建築管理法令規定事項。四、商業單位：審查
    商業登記法令規定事項。五、其他會辦單位：審查各該主管
    法令規定事項。」第8條規定：「申請登記案件未經核准者
    ，由商業單位以直轄市政府或縣 (市)政府名義敘明理由，
    將原案及所繳規費退還」。臺北市土地使用分區管制規則第
    3條第1項第1款規定：「臺北市都市計畫範圍內劃定左列使
    用分區：一、住宅區．．．（五）第三種住宅區。．．．」
    第4條規定：「前條各使用分區劃定之目的如下．．．四、
    第三種住宅區：為維護中等之實質居住環境水準，供設置各
    式住宅及一般零售業等使用，維持稍高之人口密度與建築密
    度，並防止工業與較具規模之商業等使用而劃定之住宅區。
    ．．．」第5條第1項第17款、第21款及第2項規定：「臺北
    市都市計畫範圍內土地及建築物之使用，依其性質、用途、
    規模，分為左列各組．．．17、第17組：日常用品零售業。
    ．．．21、第21組：飲食業。．．．．」「前項各款之使用
    項目，由市政府擬定，送臺北市議會審議。」臺北市土地使
    用分區附條件允許使用核准標準規定，住三分區使用類別第
    17 組：日常用品零售業核准條件：（一）設置地點應臨接
    寬度8公尺以上之道路。（二）限於建築物第一層及地下一
    層使用。（三）營業樓地板面積應在300平方公尺以下。第
    21組：飲食業核准條件：（一）設置地點應臨接寬度8公尺
    以上之道路。（二）限於建築物第一層及地下一層使用。
  (二)本件訴訟理由略謂：原告原於臺北市○○區○○路108號1樓
    經營紅曲餐飲店，因實供營業面積太小，需擴大營業樓層至
    2樓，查系爭建物（文昌路108號）位於文昌路1至112號中，
    臨路兩邊均商店，亦有2樓供營業使用，該路西方為新光醫
    院，實已屬商業區，與住三分區使用不符，原告營業範圍事
    實不足使用，增加2樓營業，為事實法令之需要。再原告為
    系爭建物1、2樓房屋所有權人，請求於1、2樓營業使用，依
    民法第765條規定應無不合，被告所謂住三使用限制殊屬違
    誤。又以所謂臺北市土地使用分區附條件允許使用核准標準
    不准2樓營業使用係行政命令限制憲法第15條規定所保障之
    權利，並違民法第765條之規定，未據示限制2樓營業使用之
    實質理由，顯屬違誤。
  (三)原告申請之餐館業、飲料店業、食品飲料零售業、菸酒零售
    業等營業項目，依臺北市土地使用分區管制規則第5條土地
    及建築物使用組別之使用項目規定：餐館業、飲料店業歸屬
    第21組：飲食業；食品飲料零售業、菸酒零售業歸屬第17組
    日常用品零售業。系爭建物座落於台北市○○區○○段3小
    段843地號，土地使用分區屬第三種住宅區，按臺北市土地
    使用分區附條件允許使用核准標準規定，設置地點應臨接寬
    度8公尺以上之道路且限於建築物第一層及地下一層使用，
    原告申請擴大於2樓營業使用，不符規定。臺北市政府工務
    局建築管理處據依規定否准所請，被告依營利事業統一發證
    辦法第4條規定綜理通知原告，洵屬有據，原處分請予維持
    。
  (四)綜上所述，原告提起行政訴訟為無理由，敬請察核審理並判
    決如訴之聲明
　　理  由
一、本件係原告於 92年7月29日經臺北市政府核准於臺北市○○
    區○○路108號1樓設立紅曲餐飲店，核准登記之營業項目為
    一、餐館業。二、飲料店業。三、食品、飲料零售業。四、
    菸酒零售業。（使用面積不得超過 49.25平方公尺，不得占
    用其他樓層）。嗣原告於92年12月17日向被告申請營利事業
    地址變更登記，變更營業所在地為「臺北市○○區○○路10
    8號1、2樓」，經被告函復原告略以：「營業項目均不符土
    地使用分區規定（限一樓）。．．．」。原告則不服，為如
    事實欄所載之主張。
二、按臺北市土地使用分區管制規則第3條第1項第1款規定：「
    臺北市都市計畫範圍內劃定左列使用分區：一、住宅區．．
    ．（五）第三種住宅區。．．．」，第 4條規定：「前條各
    使用分區劃定之目的如下．．．四、第三種住宅區：為維護
    中等之實質居住環境水準，供設置各式住宅及一般零售業等
    使用，維持稍高之人口密度與建築密度，並防止工業與較具
    規模之商業等使用而劃定之住宅區。．．．」，第5條第1項
    第17款、第21款及第 2項規定：「臺北市都市計畫範圍內土
    地及建築物之使用，依其性質、用途、規模，分為左列各組
    ．．．17、第17組：日常用品零售業。．．．21、第21組：
    飲食業。．．．．」「前項各款之使用項目，由市政府擬定
    ，送臺北市議會審議。」。
三、按「直轄市政府、縣（市）政府、鄉（鎮、市）公所就其自
    治事項，得依其法定職權或基於法律、自治條例之授權，訂
    定自治規則。」、「直轄市政府、縣（市）政府、鄉（鎮、
    市）公所訂定之自治規則，除法律或自治條例另有規定外，
    應於發布後依下列規定分別函報有關機關備查：一、其屬法
    律法律授權訂定者，函報各該法律所定中央主管機關備查。
    二、其屬依法定職權或自治條例授權訂定者，分別函送上級
    政府及各該地方立法機關備查或查照。」分別為地方制度法
    第27條第1項、第3項所明定。查臺北市土地使用分區管制規
    則第1條規定：「本規則依都市計畫法台北市施行細則第26
    條規定訂定之。」，第97條之5規定：「本規則所稱附條件
    允許使用者，其核准基準由市政府定之，並送台北市議會備
    查。」；是臺北市土地使用分區附條件允許使用核准標準，
    係依臺北市土地使用分區管制規則第97條之5所訂定；而上
    開核准標準，分別經行政院於91年5月20日以院台內字第
    0910021 494號函同意備查，且經台北市議會第8屆第7次定
    期大會第10次會議報告後予以存查，有行政院及台北市議會
    函影本二紙在卷可按；足認該管制規則乃依據法律授權而制
    訂，是臺北市土地使用分區附條件允許使用核准標準，係依
    上開管制規則訂定，且分別函送行政院及台北市議會關備查
    或查照；惟依臺北市土地使用分區管制規則規定，「住三」
    之建物，本不得作營業使用，而臺北市土地使用分區附條件
    允許使用核准標準，乃屬放寬規定授益性質之自治規則。從
    而，原告主張臺北市土地使用分區附條件允許使用核准標準
    違憲且違法，容有誤解，自不足採。
四、經查原告於92年12月17日向被告申請營利事業地址變更登記
    ，變更營業所在地為「臺北市臺北市○○區○○路108號1、
    2樓」，該址使用分區為第三種住宅區，此有台北市政府都
    市發展局土地使用分區及公共設施用地證明書影本一紙在卷
    可稽。然依卷附原告營利事業統一發證變更登記申請書，其
    所欲於前址經營之營業項目為原所核准登記之餐館業、飲料
    店業、食品、飲料零售業、菸酒零售業使用。上述營業項目
    核屬上開臺北市土地使用分區管制規則第5條土地及建築物
    使用組別之使用項目第17組及第21組規定之「日常用品零售
    業」及「飲食業」，又依臺北市土地使用分區附條件允許使
    用核准標準第2條規定，第17組日常用品零售業之核准條件
    為：「1.設置地點應臨接寬度8公尺以上之道路。2.限於建
    築物第一層及地下一層使用。3.營業樓地板面積應在300 平
    方公尺以下。」第21組飲食業之核准條件為：「1.設置地點
    應臨接寬度8公尺以上之道路。2.限於建築物第一層及地下
    一層使用。」，而本件原告原於系爭建物一樓營業，嗣申請
    變更營業地址為系爭建物1、2樓，揆諸上開說明，被告對於
    2樓部分予以否准，依法並無違誤。
五、綜上所述，原處分依法並無不合，訴願決定予以維持，亦無
    違誤；原告徒執前詞，聲請撤銷原處分及訴願決定，並請求
    被告應准原告辦理紅曲餐飲店營利事業地址增加北市○○區
    ○○路108號2樓之變更登記，為無理由，應予駁回。
據上論結，本件原告之訴為無理由，爰依行政訴訟法第98條第3
項前段，判決如主文。
中　　華　　民　　國　　94　　年　　7　　月　　14　　日
                       第七庭審判長法  官　鄭　小　康
                                   法  官　李  玉  卿
                                   法  官　黃　秋　鴻
上為正本係照原本作成。
如不服本判決，應於送達後20日內，向本院提出上訴狀並表明上
訴理由，如於本判決宣示後送達前提起上訴者，應於判決送達後
20日內補提上訴理由書（須按他造人數附繕本）。
中　　華　　民　　國　　94　　年　　7　　月　　14　　日
                                      書記官   王琍瑩
